【裁判字號】    98,台上,5540
【裁判日期】    980924
【裁判案由】    違反貪污治罪條例
【裁判全文】
最高法院刑事判決            九十八年度台上字第五五四０號
上  訴  人  甲○○
選任辯護人  游鉦添律師
上  訴  人  丙○○
            乙○○
共      同
選任辯護人  林世華律師
上列上訴人等因違反貪污治罪條例案件，不服台灣高等法院中華
民國九十八年七月三日第二審判決（九十七年度上訴字第五三八
０號，起訴案號：台灣板橋地方法院檢察署九十三年度偵字第一
六一０三號、第一七０二七號），提起上訴，本院判決如下：
    主  文
原判決關於甲○○部分及丙○○、乙○○違反貪污治罪條例部分
撤銷，發回台灣高等法院。
    理  由
本件原判決認定：（一）上訴人甲○○係台北縣新莊市公所（以
下稱：市公所）清潔隊南區區長，為依據法令從事公務之人員；
鄒關仁係同清潔隊之隊長（業經第一審法院判決無罪確定），上
訴人乙○○係康群環保工程有限公司實際負責人，上訴人丙○○
係旺達旺環保服務有限公司負責人，吳文騫、林坤明（原名林東
福）分別係樂庭環保工程有限公司（下稱樂庭公司）及宏峻環保
工程有限公司之靠行司機。緣新莊市攤販協會於民國八十九年十
月十六日委請市公所代為處理民營環保業者清除自市場之垃圾（
即民營環保業者將清除自各市場之垃圾載運至垃圾轉運站後，再
由市公所代為轉運處理），代處理費每噸新台幣（下同）九百三
十元，為期一年，並約定不得夾帶市場以外之廢棄物；台北縣政
府環境保護局亦於八十九年十月十八日通函各鄉鎮市公所不得清
除事業廢棄物。市公所為處理本案，並訂有「新莊市攤販協會廢
棄物進場會磅輪值表」，輪值表注意事項３規定「市場以外垃圾
不得進入，星期日不得進場，請崗哨同仁確實管制」，注意事項
５規定「過磅完成後於地磅出發前，請先聯絡簡班長（崗哨班長
甲○○）或黃班長（轉運站班長黃錦隆），控制車行時間，並於
進場後會查廢棄物」，辦理會磅、會查；其後雖先後取消會查、
會磅規定，但仍維持注意事項３之規定。有鑑於「八里鄉下罟子
區域性垃圾衛生掩埋場」收取環保業者清除之事業廢棄物每公噸
處理費用一千八百七十八元，外加營運回饋金二百元，合計二千
零七十八元，較諸市公所代處理市場垃圾之九百三十元，有一千
一百四十八元之差價，乙○○、丙○○等環保業者為牟取私利，
夾帶事業廢棄物於市場垃圾內，進入市公所清潔隊轉運站。管制
轉運站進出之崗哨班長甲○○及轉運站之剷土機司機多人發現上
情，即層轉反應至鄒關仁。甲○○見鄒關仁均僅口頭告誡，未作
處分，並因崗哨班長工作與乙○○、丙○○等熟識，遂思介入彼
等之清運生意。適因林金安退出清運市場垃圾工作，而市公所清
潔隊員林坤明因故遭解僱處分，甲○○竟意圖為自己不法之所有
，與乙○○出面邀林坤明承接市場垃圾清運工作，表示可藉機夾
帶事業廢棄物，以賺取差價，但每月須支付甲○○約十五萬元公
關費（加計應支付予市公所之代處理費後，合計應支付二十七萬
八千元）等語。林坤明允諾後，即自九十年一月十九日開始承做
，並按前議月付二十七萬八千元，甲○○則以崗哨班長身分違背
職務予以護航。嗣至九十二年三月十三日，鄒關仁為節省派員會
磅之人力及避免發生舞弊，與乙○○等業者及新莊市攤販協會協
議改以定量方式計算每日代處理之垃圾，並簽奉核定後於同年月
十五日實施，林坤明承接之無名街市場每日進場垃圾量固定以五
噸計價，代處理費及公關費（賄款）並因此自同年四月起，固定
為小月三十萬元，大月三十萬五千元，扣除代處理費後，賄款為
小月十六萬五百元，大月十六萬八百五十元。前開代處理費與公
關費，須在前一個月十日左右一併交由乙○○處理，半年後乙○
○交代其表侄丙○○接手處理，九十二年二、三月間乙○○更交
代林坤明直接交付甲○○處理。乙○○、丙○○即基於連續幫助
違背職務收受賄賂之犯意，代為收受林坤明交付之賄款並轉交甲
○○。自九十年一月十九日至九十一年七月十日甲○○調升南區
區長為止，林坤明違背職務行賄金額共二百八十九萬五千元（林
坤明行賄罪嫌部分未據起訴）。九十一年七月十日甲○○調升南
區區長後，已不負責轉運站業務，但仍意圖為自己不法之所有，
對於非其主管或監督之轉運站業務，按月向林坤明收取賄款而圖
利自己。林坤明亦誤認甲○○仍負責查緝廢棄物之業務，而持續
交付賄款予丙○○、乙○○轉交甲○○，迨至九十二年十月六日
案發止，甲○○藉職務上之機會向林坤明共計圖得不法利益二百
十萬四千元。（二）因乙○○及丙○○於九十二年九月底退出市
場垃圾清除工作，甲○○竟意圖不法之所有，對於非其主管或監
督之轉運站業務，基於圖利自身之概括犯意，利用其擔任南區區
長職務上之機會，以隊長鄒關仁交代為由，邀吳文騫接替乙○○
清除聯邦市場垃圾，並表示可以夾帶事業廢棄物進場，但打點上
面需要收取公關費，小月繳付二十萬五千元，大月二十萬七千元
等語。吳文騫誤信此事經鄒關仁同意，且交付公關費就可以夾帶
事業廢棄物進場，乃同意依條件接替承做，嗣因承接思源路花市
、福壽市場垃圾清運之劉樹林對於清除工作收費八萬元少於聯邦
市場的十三萬元有意見，甲○○為達收取公關費目的，即以電話
聯繫吳文騫，佯稱：為了公平起見，鄒關仁要他和劉樹林輪流每
人做半年，半年一換，這樣誰也不吃虧等語，吳文騫原未應允，
經再聯繫、協調結果，甲○○表示補貼劉樹林一萬五千元，吳文
騫出一萬元，另外五千由其設法等語，終獲吳文騫同意，並與甲
○○確認小月之代處理費及公關費增加為二十一萬五千元，大月
增為二十一萬七千元。甲○○隨即於九十二年九月十八日要求吳
文騫預付十二萬元公關費，吳文騫即於次日至甲○○住所如數交
付，並將樂庭公司之廢棄物清運許可證、公司營運資料、清運車
輛之行照交給甲○○送交新莊市攤販協會，辦理簽約事宜；市公
所亦於同年九月二十九日發函同意自同年十月一日起，由樂庭公
司接替清理聯邦市場之垃圾清運工作。自此樂庭公司即每日到聯
邦市場清除垃圾後，接著收取新莊化成路一帶之茂旺公司、汽車
修理場、塑膠射出成型工廠等數家工廠之事業廢棄物，混車進入
市公所清潔隊之垃圾轉運站傾倒。嗣因林坤明向台北縣調查站自
首及化名「王中平」、「許木生」之證人先後向台北縣調查站檢
舉，始悉上情等情，因而撤銷第一審關於甲○○、丙○○、乙○
○之無罪判決，改判依修正前連續犯規定，論處甲○○依據法令
從事公務之人員，違背職務收受賄賂罪刑，以及對於非主管之事
務，明知違背法律，利用職權機會圖利罪刑；乙○○、丙○○二
人亦依修正前連續犯之規定，論處幫助犯罪刑，固非無見。
惟按：（一）、刑法所稱之公務員，九十四年二月二日修正前刑
法第十條第二項係規定：「稱公務員者，謂依法令從事公務之人
員」；而九十四年二月二日修正、九十五年七月一日施行之同法
第十條第二項則修正為：「稱公務員者，謂下列人員：一依法令
服務於國家、地方自治團體所屬機關而具有法定職務權限，以及
其他依法令從事於公共事務，而具有法定職務權限者。二受國家
、地方自治團體所屬機關依法委託，從事與委託機關權限有關之
公共事務者。」。亦即刑法上公務員之定義，在新法施行後，與
修正前未盡相同，構成要件亦有變更。另貪污治罪條例第二條原
規定：「依據法令從事公務之人員，犯本條例之罪者，依本條例
處斷。」亦配合修正為：「公務員犯本條例之罪者，依本條例處
斷。」，於九十五年五月五日公布，同年七月一日施行。且參諸
上開修正目的，在對依法代表、代理國家或地方自治團體處理公
共事務者，課予特別保護或服從義務，嚴予規範其職權之行使，
使適當行使公權力，並避免不當擴大刑罰權之適用。故修正後關
於公務員定義之規定，其所謂「國家、地方自治團體所屬機關」
，係指基於國家公權力作用，行使國家統治權之公務機關；至「
法定職務權限」，則指所從事之事務，符合法令所賦與之職務權
限，例如機關組織法規所明定之職務等。原判決認定甲○○為市
公所之聘僱人員，為勞保身分，其擔任垃圾場轉運站崗哨班班長
期間，係負責環境衛生整頓、人員出勤、工作分配、管制垃圾車
進出；並謂區長是任務編組，負責人員差假管理及車輛調度，進
而謂在內部關係上，甲○○並非依公務人員任用法任用之公務人
員，僅係受僱勞工；在外部關係上，任職崗哨班班長所從事之管
制車輛進出轉運站及辦理會磅、會查民間環保業者有無夾帶事業
廢棄物進入垃圾轉運站，核係公權力之行使，為現行刑法第十條
第二項所稱之公務員等情（原判決第十四、十五頁）。然原判決
未經比較修正前、後刑法之此部分規定，是否有利、不利於甲○
○，逕以法律已有修正變更，而認應適用修正後之規定，已有未
當。且原判決僅認甲○○係現行刑法第十條第二項所稱之公務員
，究係第二項第一款之「職務（身分）公務員」抑第二款之「授
權公務員」；若係前者，以甲○○係市公所之聘僱人員，服務於
清潔隊，其於擔任班長及區長期間所負責之前開工作如何係刑法
第十條第二項第一款所定法定職務權限，均未見原判決說明，自
有理由不備之違法。（二）、科刑之判決書，其所宣示之主文，
與所載之事實及理由，必須互相適合，否則即屬理由矛盾；有罪
判決書並須將法院認定之犯罪事實詳記於事實欄，並於理由中說
明所憑之依據及認定之理由。原判決主文諭知甲○○明知「違背
法律」云云，但就甲○○違背何項法律，並未明白認定，亦未於
理由中說明。又原判決事實欄所載市公所為處理本案而訂定之「
新莊市攤販協會廢棄物進場會磅輪值表」注意事項，若係原判決
所指甲○○違反之規定，似非原判決主文所載之「法律」。甲○
○究係違反何項法令，尚待釐清。其次，原判決認定甲○○收取
林坤明所交付之賄賂及圖得不法利益，以及乙○○、丙○○幫助
轉交賄款、不法利益，係以林坤明之指述及「林坤明支付被告甲
○○賄款一覽表」為其依據（見原判決第十六、十七、十九頁）
。然林坤明就交付予甲○○之方式、時間、金額、對象等，前後
所述並不一致；林坤明於案發之九十二年十月六日調查人員詢問
時陳稱：每月十日左右自新莊農會林東福帳戶提領現金，詳細帳
證資料要看存摺等語（見偵一六一０三號第一卷第六六至六九頁
）。然徵諸林坤明新莊市農會帳號 0000-0000號帳戶自九十年一
月一日起至九十二年十月二日止之存款往來明細（見同上偵卷第
七七至八六頁），少有於每月十日前同一日大筆款項約三十萬元
之提領，縱使於每月十日後之同一日，亦鮮有大筆款項約三十萬
元之提領，足見林坤明之陳述有明顯之瑕疵，是否有其他補強證
據，足以認定林坤明所述與事實相符，實有進一步究明必要。至
於前述一覽表，係何人做成，何以有證據能力並得作為判斷之依
據，原審無任何說明，即逕以之為判斷之基礎，亦有理由未備之
違法。又原判決認定林坤明自九十年一月十九日至九十一年七月
九日即甲○○擔任班長期間交付予甲○○之公關費係不法之賄款
；九十一年七月十日起至九十二年十月六日案發止，因甲○○已
改任區長，甲○○收受自林坤明之款項係不法圖利所得。然原判
決附表於計算甲○○收受賄款之月數，即自九十年一月十九日至
九十一年七月九日，何以係「11.3月+8月」；計算圖利之金額時
，即自九十一年七月十日起至九十二年十月六日止，為何係以總
數十四個月計算，均未說明其理由及所憑之依據；且原判決事實
欄認定係按月給付（見原判決第四、五頁），何以於計算賄款金
額時又以11.3月計算？不僅前後認定不一，於理由中亦未有任何
說明。不僅如此，原判決事實欄認定，自九十二年三月十五日起
林坤明交付之賄款為小月十六萬五百元，大月十六萬八百五十元
（見原判決第四頁），然原判決附表於計算時卻記載為十五萬五
百元及十五萬八百五十元，前後認定不一，究以何者為準，亦待
釐清。以上或為上訴意旨所指摘，或為本院得依職權調查之事項
，原判決關於甲○○部分及丙○○、乙○○違反貪污治罪條例部
分自有撤銷發回更審之原因。原判決理由貳、七、八不另諭知無
罪部分，基於審判不可分原則，應一併發回（至於乙○○、丙○
○被訴違反廢棄物清理法諭知無罪部分，已確定，不在本件審理
範圍內）。又甲○○行為後，貪污治罪條例第六條第一項第五款
已經修正，經總統於九十八年四月二十二日公布施行，其犯罪構
成要件自原定「對於非主管或監督之事務，明知違背法令，利用
職權機會或身分圖自己或其他私人不法利益，因而獲得利益者。
」，修正為「對於非主管或監督之事務，明知違背法律、法律授
權之法規命令、職權命令、自治條例、自治規則、委辦規則或其
他對多數不特定人民就一般事項所作對外發生法律效果之規定，
利用職權機會或身分圖自己或其他私人不法利益，因而獲得利益
者。」。亦即係將原規定之「違背法令」，修正為「違背法律、
法律授權之法規命令、職權命令、自治條例、自治規則、委辦規
則或其他對多數不特定人民就一般事項所作對外產生法律效果之
規定」。其立法說明雖謂條文中所指之「法令」，應限縮適用範
圍，以與公務員之職務具有直接關係者為限，以達公務員廉潔及
公正執行職務信賴要求外，更避免原條文及有關「違背法令」的
範圍不明確，致使公務人員不敢勇於任事，延滯行政效率的不良
影響，爰將「明知違背法令」的概括規定修正為「明知違背法律
、法律授權之法規命令、職權命令、自治條例、自治規則或委辦
規則或其他對多數不特定人民就一般事項所作對外發生法律效果
之規定」，以杜爭議等語。然同條款於九十年十一月七日修正時
，即增列「明知違背法令」文句，並於立法說明稱「違背法令」
之「法令」，「係指包括法律、法律授權之法規命令、職權命令
、自治條例、自治規則、委辦規則等，對多數不特定人民就一般
事項所作對外發生法律效果之規定」等語。可知九十八年修正立
法說明所謂限縮「法令」之適用範圍，實則僅就違背法令之內涵
，自原來之抽象、概括，改作具體、明確之規定，應不生比較適
用之問題。原判決竟予以比較新舊法後，以新法對甲○○並未較
有利，而依現行刑法第二條第一項前段規定，適用行為時之舊法
（見原判決第十九頁），亦有未洽，因不影響於判決之結果，案
經發回，應一併注意更正。
據上論結，應依刑事訴訟法第三百九十七條、第四百零一條，判
決如主文。
中    華    民    國  九十八  年    九    月  二十四  日
                      最高法院刑事第五庭
                          審判長法官  陳  正  庸
                                法官  林  秀  夫
                                法官  宋      祺
                                法官  陳  祐  治
                                法官  林  瑞  斌
      本件正本證明與原本無異
                                      書  記  官
中    華    民    國  九十八  年    九    月  二十九  日
                                                     M


司法院資訊處製作；財團法人民間司法改革基金會備份。
